臺灣高雄地方法院行政訴訟判決
                                      110年度交字第176號
原      告  陳冠璋  

被      告  高雄市政府交通局

代  表  人  張淑娟  
訴訟代理人  蘇健義  
上列當事人間交通裁決事件，原告不服被告民國110年4月14日高
市交裁字第32-B00000000號裁決，提起行政訴訟，本院判決如下
：
    主  文
原處分撤銷。
訴訟費用新臺幣參佰元由被告負擔。被告應給付原告新台幣參佰
元。
    事實及理由
一、程序事項：本件為交通裁決事件，依兩造所述各節及卷內資
    料所示，本件事證已臻明確，本院認無經言詞辯論之必要，
    爰依行政訴訟法第237條之7之規定，不經言詞辯論而為判決
    。
二、事實概要：原告於民國107年12月23日23時16分許，酒後駕
    駛車牌號碼000-0000號自用小客車（下稱系爭車輛），在高
    雄市前鎮區瑞隆、凱旋路口（下稱系爭路口），與訴外人林
    鈞蓬騎乘車牌號碼000-000號普通重型機車發生擦撞（下稱
    系爭事故），致林鈞蓬倒地受傷，未立即停車而續行至150
    公尺遠之下個路口（即高雄市凱旋路與籬仔內路口，下稱下
    一路口）停車，且未返回事故現場救治傷者，經高雄市政府
    警察局前鎮分局瑞隆派出所（下稱舉發機關）員警以原告有
    「酒後駕車肇事致人受傷（酒測值0.84mg/l）」、「汽車駕
    駛人駕駛汽車肇事致人受傷而逃逸者」之違規行為，填掣高
    市警交字第B00000000號（酒後駕車肇事致人受傷部分未據
    原告起訴，另涉公共危險罪嫌，經本院108年度交簡字第510
    號刑事判決判處有期徒刑3月，併科罰金新臺幣（下同）10,
    000元確定，下稱系爭刑事判決）、第B00000000號舉發違反
    道路交通管理事件通知單（以下依序稱舉發通知單一、二）
    予以舉發，惟原告拒絕簽收舉發通知單二，並於應到案日期
    後之108年6月6日就舉發通知單二之違規事件向被告陳述不
    服，經被告函詢舉發機關後，認原告確有上揭違規行為，乃
    依道路交通管理處罰條例（下稱處罰條例）第62條第3項、
    第4項前段、第67條第2項規定，於110年4月14日開立高市交
    裁字第32-B00000000號裁決書（下稱原處分），裁處原告「
    罰鍰6,000元，吊銷駕駛執照（3年內不得重新考領駕駛執照
    ）」。原告不服，遂提起行政訴訟。
三、原告主張：系爭事故發生時，伊就知道有撞到人，伊雖沒有
    當場停下來，一直到下個路口才停下來，是因為伊當時有飲
    酒，行為能力沒有那麼靈敏，且路上還有機車通過，伊就緩
    慢靠右停於路邊、下車查看，伊欲前往關心受害者時，因為
    伊當飲酒過量致走路搖擺不定，目擊者及同車友人遂叫伊不
    要前往避免發生事故，又當時伊未帶手機，遂請同車友人幫
    伊叫救護車及報警，目擊者告知已撥打電話後，同車友人及
    目擊者請伊不要亂走動，由他們先過去事故現場查看及警戒
    ，伊遂坐於路邊等待警察前來，之後警察對伊進行酒測時，
    伊當下有承認酒駕，後來至警察局製作筆錄，員警對伊開出
    舉發通知單時，伊當下有向員警表示伊無肇逃之意圖，所以
    伊拒簽舉發通知單等語。並聲明：原處分撤銷。
四、被告則以：經檢視舉發員警職務報告略以：「陳嫌於上記時
    地飲酒後駕駛ATA-6788號自小客與證人XTS-319號發生交通
    事故，惟陳嫌未立即停車察看續行至凱旋路、籬仔內路口有
    肇事逃逸之嫌，經通知本局交通大隊前鎮分隊到場處理…，
    本案陳嫌知悉肇事後未立即停車而續行至下路口(約150公尺
    )，陳嫌亦未返回現場，難謂無肇事逃逸之嫌，乃依法偵辦
    並告發。」，並有採證照片足資佐證，原告違規行為堪以認
    定。是原告於前揭時間、地點確有「汽車駕駛人駕駛汽車肇
    事致人受傷而逃逸者」之違規行為，被告據以裁處，洵無不
    合等語，資為抗辯。並聲明：原告之訴駁回。
五、本院之判斷：
  ㈠按「汽車駕駛人駕駛汽車肇事致人受傷或死亡者，應即採取
    救護措施及依規定處置，並通知警察機關處理，不得任意移
    動肇事汽車及現場痕跡證據，違反者處3,000元以上9,000元
    以下罰鍰」；「前項駕駛人肇事致人受傷而逃逸者，吊銷其
    駕駛執照；致人重傷或死亡而逃逸者，吊銷其駕駛執照，並
    不得再考領」；「汽車駕駛人，曾依第62條第4項前段規定
    吊銷駕駛執照者，3年內不得考領駕駛執照」，處罰條例第6
    2條第3項前段、第62條第4項、第67條第2項前段定有明文規
    定。上開規定所稱「依規定處置」，參諸道路交通事故處理
    辦法第3條：「發生道路交通事故，駕駛人或肇事人應先為
    下列處置：一、事故地點在車道或路肩者，應在適當距離處
    豎立車輛故障標誌或其他明顯警告設施，事故現場排除後應
    即撤除。二、有受傷者，應迅予救護，並儘速通知消防機關
    。三、發生火災者，應迅予撲救，防止災情擴大，並儘速通
    知消防機關。四、不得任意移動肇事車輛及現場痕跡證據。
    但無人傷亡且車輛尚能行駛，或有人受傷且當事人均同意移
    置車輛時，應先標繪車輛位置及現場痕跡證據後，將車輛移
    置不妨礙交通之處所。五、通知警察機關。但無人受傷或死
    亡且當事人當場自行和解者，不在此限。」之規定，可知處
    罰條例第62條第3項之規定，係課予駕駛人知有肇事後為適
    當之處置義務，立法目的在於保護傷者、確認有無人員傷亡
    、維護現場安全、保存肇事現場相關證據、通知警察機關釐
    清責任歸屬（即不論有無過失）等，是肇事駕駛人應視現場
    具體情形，依上開規定為必要處置。尤其於有人受傷之情形
    ，應迅予救護，採取必要措施，並即通知警察機關。
　㈡次按，前揭處罰條例第62條第3項與第4項規定所規範之行為
    態樣分別為第3項之「未依規定處置」，以及第4項之「逃逸
    」，如有「未依規定處置」之違規行為，即應科處該條項之
    罰鍰；至第4項吊銷駕駛人駕駛執照之裁罰，則須該當「逃
    逸」之要件始得為之。處罰條例第62條第3項規定課予駕駛
    人肇事致人受傷或死亡後應為適當處置義務，無非係為維護
    現場安全、確認有無人員傷亡、保存事證及通知警察機關釐
    清責任，此觀諸前揭道路交通事故處理辦法第3條規定甚明
    ，故駕駛人或肇事者未依道路交通事故處理辦法第3條各款
    規定處置，即屬「未依規定處置」。復細究該處理辦法第3
    條第4款但書規定「先標繪車輛位置及現場痕跡證據」後，
    即可將車輛移置不妨礙交通之處所，可知「不得移動肇事車
    輛」所著重者僅為保存事證，故縱客觀上有「移動肇事車輛
    」之行為，依行政罰法第7條第1項規定，仍須具有主觀要件
    ，始該當處罰條例第62條第4項規定之要件。又同條例第62
    條第3項係就肇事未依規定處置所作之處罰規定，同條第4項
    則係就肇事逃逸之處罰規定，顯然立法者已依憲法第23條所
    揭示之比例原則，參酌駕駛人違規行為之態樣及主觀犯意之
    不同，而採取不同之處罰規定。再因吊銷駕駛執照之規定，
    對駕駛人之權利造成極大之限制與影響，不僅限制駕駛人之
    駕車權益，甚至可能剝奪駕駛人從事某一職業之自由，因此
    在解釋適用上開規定於具體個案時，自需依上開立法意旨，
    審酌個案具體事實究係該當肇事逃逸或駛離之規定。至何謂
    逃逸，依其文義並參酌前述立法意旨，應指駕駛人明知肇事
    而仍故意逃離而言，並未處罰過失。亦即肇事逃逸者除在客
    觀上必須有不為積極救助、處置之措施而將肇事車輛駛離現
    場之行為外，其主觀上尚必須有逃避肇事責任之逃逸故意，
    始得歸責，合先敘明。
　㈢經查，原告於事實概要欄所載時地肇事致人受傷而駕車駛離
    現場至下一路口停車之交通違規行為一節，有被告提出之高
    雄市政府警察局刑事警察大隊110年7月22日高市警刑大偵14
    字第11071762900號函、前鎮分局110年3月2日高市警前分交
    字第11070671700號函、原處分、舉發違反道路交通管理事
    件通知單、刑案照片紀錄表、舉發員警職務報告等為證，並
    經本院依職權調閱本院108年度交簡字第510號卷宗所附之訴
    外人林鈞蓬道路交通事故談話記錄表（林鈞蓬敘明多處受傷
    ）、原告搭載之友人鍾明諺接受警員詢問之調查筆錄（鍾明
    諺供稱：原告開車行經瑞隆路，伊聽到撞擊聲音，叫原告停
    車，伊下車看到車子引擎蓋凸起，接著有路人告知我們撞倒
    人。原告知悉車禍發生後坐在路旁上，然後伊看到救護車跟
    警車到來）、高雄市警察局道路交通事故當事人酒精測定記
    錄表、道路交通事故現場圖等查核屬實，有本院系爭刑事判
    決卷宗可查，此外，原告對於「肇事致人受傷」之事實，亦
    不爭執，堪信屬實。惟原告否認有肇事逃逸之行為，則原告
    駕車肇事後駛離現場至150公尺遠之下一路口停車坐在路旁
    之行為，是否該當處罰條例第62條第4項肇事致人受傷而逃
    逸之行為，或僅屬肇事駛離之行為，即為本件爭執要點。
　㈣經查，原告主張其於系爭路口肇事後，自知發生碰撞，同時
    友人亦提醒可能撞到人即欲將車輛停靠路邊，但因車速及閃
    避經過之機車無法馬上停車而減速至下一路口始停車，下車
    後本欲至現場因酒醉步履不穩而坐在路旁等候救護車及警察
    到來，並無逃離現場逃避責任之意圖等情，核與其友人鍾明
    諺於接受警員詢問時供稱：原告開車行經瑞隆路，伊聽到撞
    擊聲音，叫原告停車，伊下車看到車子引擎蓋凸起，接著有
    路人告知我們撞倒人。原告知悉車禍發生後坐在路旁上，然
    後伊看到救護車跟警車到來）等情大致相符，有前揭調查筆
    錄一份在卷可查，且原告於事發後續行至下一路口路停車等
    候一節復為被告所不爭執，足認原告肇事後，雖將車輛駛離
    至下一路口，但隨即坐於路旁等候警察到來，顯見其主觀上
    並無逃避肇事責任之意圖而無逃逸之故意。此外，原告酒後
    肇事致人受傷將車輛駛至現場下一路口等候之行為，經臺灣
    高雄地方檢察署檢察官偵查結果，未論以肇事致人受傷而逃
    逸之刑法第185-4條論處，而係以違犯刑法第185-3條規定起
    訴，並聲請簡易判決處刑，嗣經本院刑事庭以原告即該案被
    告犯不能安全駕駛動力交通工具罪為由，諭知有罪判決確定
    在案，此有本院108年度交簡字第510號刑事簡易判決一份附
    卷可查（見本院卷第69頁-71頁），足見原告酒後肇事致人
    受傷後雖未將車輛停置現場並救護傷者林鈞蓬，但此未依前
    揭道路交通事故處理辦法第3條規定處置之行為，核屬違反
    處罰條例第62條第3項之規定。至於其未將車輛停放系爭路
    口肇事處而係停放150公尺遠之下一路口並於該路口等候警
    察到來，與一般肇事後加速駛離現場躲避員警查緝之逃逸行
    為有所不同，而係於肇事現場下一路口停車等候員警查察，
    堪認原告確無逃避肇事責任之意圖或故意，所為自與處罰條
    例第62條第4項所定逃逸之構成要件有所不符。是以原告上
    開主張，於法有據，堪以採信。又臺灣高雄地方檢察署檢察
    事務官承辦原告本件刑事案件時，曾電洽前鎮分局，查詢原
    告即該案被告肇逃部分有無移送，經該局偵查佐答覆稱：「
    肇逃這部分因為之後調查發現被告確實沒有逃逸的情形，因
    此不另為移送」等語，有該署電話記錄單一份附卷可查（該
    署108年度偵字第664號偵查卷宗第19頁），足認被告於舉發
    機關未有新事證之情形下，僅憑舉發員警之職務報告，即以
    原告於肇事後未於系爭路口停車察看而續行至下一路口為由
    ，予以裁處，而未依行政程序法第36條規定，審酌原告車速
    與交通狀況可能無法立即停車，以及原告於附近之下一路口
    停車等候警察到來等有利原告之事證，足認被告認事用法，
    於法不合。　　
  ㈤綜上所述，原告於上述時、地雖有汽車駕駛人駕駛汽車肇
    事致人受傷而未依規定處置之違規行為，但尚無肇事致人受
    傷而逃逸之違規行為，被告依處罰條例第62條第4項前段、
    第67條第2項前段規定，以原處分裁處原告「罰鍰6,000元，
    吊銷駕駛執照（3年內不得重新考領駕駛執照）」，於法有
    違。原告訴請撤銷，為有理由，應予駁回。
六、本件判決基礎已臻明確，兩造其餘攻防方法及訴訟資料經本
    院斟酌後，核與判決結果不生影響，不另一一論述，併此敘
    明。
七、本件第一審裁判費為300元，應由被告負擔，爰確定第一審
    訴訟費用額如主文第2項所示。
據上論結，本件原告之訴為有理由，依行政訴訟法第237條之7、
第237條之8第1項、第237條之9第1項、第236條、第98條第1項本
文，判決如主文。
中　　華　　民　　國　　111 　年　　3 　　月　　31　　日
　　　　　　　　　行政訴訟庭  法  官  吳文婷
上為正本係照原本作成。　　　　　　　　　
如不服本判決，應於判決送達後20日內，向本院提出上訴狀並表
明上訴理由（原判決所違背之法令及其具體內容或依訴訟資料可
認為原判決有違背法令之具體事實），其未載明上訴理由者，應
於提出上訴後20日內向本院補提理由書（上訴狀及上訴理由書均
須按他造人數附繕本，如未按期補提上訴理由書，則逕予駁回上
訴），並應繳納上訴裁判費新臺幣750 元。
中　　華　　民　　國　　111 　年　　3 　　月　　31　　日
                              書記官  洪嘉慧